臺北高等行政法院判決　　　　　　　　　　　　　　　九十年度訴字第二○六三號
　　　　　　　　　　　　　　　.
　　原　　　告　甲○○
　　訴訟代理人　李清輝律師
　　　　　　　　許宏達律師
　　　　　　　　陳仁豪律師
　　被　　　告　教育部
　　代　表　人　黃榮村部長）.
　　訴訟代理人　乙○○
右當事人間因有關教育事務事件，原告不服行政院中華民國九十年一月十一日台八十
九訴字第三六八四九號訴願決定，提起行政訴訟。本院判決如左：
    主  文
原告之訴駁回。
訴訟費用由原告負擔。
    事  實
壹、事實概要：原告係國立空中大學副教授，以其著作送審升等教授資格，經該校教
    師評審委員會評審通過後，送被告複審。被告於八十九年九月二日以台（八九）
    審字第八九一一○二○四號函請國立空中大學轉知原告經審查未通過教授資格。
    原告不服，以其著作屬統計教育類著作，據查除其本人外，國內尚無此類學者，
    教育部所聘審查委員恐非統計教育領域之專業人士，是否具審查資格？不無疑義
    ，且審查委員對其著作之導讀及摘要所引相關代表作，並未請其提供作為參考，
    如何對其研究為整體性之瞭解，顯未符專業之審查要求，原處分顯屬違法不當。
    又現行教師著作送審規定，並無送審人得對審查意見表示意見後再由權責機關決
    定是否升等之程序，與司法院釋字第四六二號解釋意旨不符云云，提起訴願，遭
    駁回後，遂向本院提起行政訴訟。
貳、兩造聲明：
一、原告聲明：求為判決訴願決定及原處分均撤銷。
二、被告聲明：求為判決如主文所示。
參、兩造爭點：
１、於本件行政訴訟中，被告依專科以上學校教師資格審定辦法第七條第四項等規定
    ，主張就評審過程及學者、專家之評審意見應予保密，以維持評審之公正性，是
    否違反中央法規標準法第五條、第六條規定之法律保留原則？並侵害原告之受憲
    法第十六條規定保障之訴訟實施權？
２、被告所遴選審查委員，是否具備「統計教育」相關學術領域之專業背景，得就升
    等申請之原告之專業學術能力及成就作成客觀可信、公平正確之評量？
一、原告陳述：
１、按司法院釋字第四六二號解釋之解釋文：「教育部學術審議委員會對教師升等資
    格所為之最後審定，於教師之資格等身分上之權益有重大影響，均應為訴願法及
    行政訴訟法上之行政處分。」解釋理由書：「大學教師升等資格之審查，關係大
    學教師素質與大學教育、研究水準，並涉及人民工作權與職業資格之取得．．．
    」因此，被告駁回原告升等教授申請所為之行政處分，顯然損及原告取得教授資
    格之權利。
２、行政院之訴願決定一昧依附被告之答辯，認為被告乃依教育人員任用條例、專科
    以上學校教師資格審定辦法及辦理專科以上學校教師資格審定複審作業程序要點
    之規定而為行政處分，在程序上並無違法不當之處。但依前引解釋理由書：「大
    學教師升等資格之審查，關係大學教師素質與大學教育、研究水準，並涉及人民
    工作權與職業資格之取得，除有法律規定之依據外，主管機關所訂之實施程序，
    尚須保證對升等申請人專業學術能力及成就作成客觀可信、公平正確之評量，始
    符憲法第二十三條之比例原則。教師升等資格評審程序既為維持學術研究與教學
    之品質所設，其決定之作成應基於客觀專業知識與學術成就之考量，此亦為憲法
    保障學術自由真諦之所在。．．．」因此，依該解釋自應由該專業領域具有充分
    專業能力之學者專家，實質審查當事人之專業學術能力與成就。司法院大法官會
    議解釋有拘束全國各機關及人民之效力，被告自不得不從。是故，被告之作業程
    序縱然在形式符合規定，但若未符解釋意旨所指之實質專業審查，自仍屬違背法
    令。更況「教育部辦理專科以上教師著作審查委員遴選原則」亦開宗明義強調「
    審查委員之遴選，應配合送審人之學術專長」，亦即以送審人即原告之學術專長
    來決定審查委員，因此，被告自應恪遵自訂之規定辦理，尤不能以原告送審之升
    等論文，屬國內較新較少之領域，反要原告遷就審查委員，由非專業人士評斷原
    告之專業論文，甚至因此否定原告研究論文之專業與價值。
３、原告從事統計教學業歷十載，因見統計教育在國外業已蓬勃發展，國內除一昧偏
    重數理統計外，仍少著墨，故而蓽路籃縷，敢為先鋒。蓋一般之「數理統計」乃
    以數學之原理，來蒐集、呈現、總結和解釋資料，並對實際現象發展出相關的機
    率模型，主要乃以符號化統計之專業為內涵，只告訴學生什麼是統計。而統計教
    育則是著重發現學生統計概念的發生與學生統計概念發展過程的研究，理解學生
    應該學什麼統計和幫助學生有效學習統計，並非只是符號與數學之統計專業的介
    紹，而係著重老師如何教好統計及學生如何學好統計之課題。兩者領域本截然有
    別。然由國內外如名之統計教育或相關之統計學刊上，鮮少得見原告以外之學者
    發表統計教育之論著，而從國家圖書館網路所得之查詢資料，亦僅有黃登源先生
    「統計專家系統在統計教育上之研究與應用」在名稱上與統計教育有關。另原告
    任教之國立空中大學，將原告之論文送校外專家審查時，其中一位審查委員所表
    示之審查意見：「．．．蘇副教授的代表作為統計教育的相關文章。國內統計學
    者的主要研究作品完全偏重在數學化的統計理論而忽略了統計教育的研究，．．
    ．。」亦表示國內甚少有人從事統計教育之研究，因此，行政院訴願決定書所載
    ：「．．．本件訴願人（即原告）送審之著作－統計教育之研究，並非稀少或特
    殊性之專著，國內不乏熟悉此領域之學者專家，．．．」恐有違事實。
４、被告主張原告著作經國立空中大學初審通過後報被告，由分科簽審顧問就送審著
    作之學術領域及其內容，參照「教育部辦理專科以上學校教師著作審查委員遴選
    原則」推薦審查人選，簽擬名單簽奉核准後，將原告著作送外審，所送二位評審
    委員評審均不及格，並給予具體不通過之意見。被告辦理原告之教師資格審查，
    皆依照規定辦理，並完全尊重學術專業決定云云。惟查：司法院釋字第四六二號
    解釋理由書謂：「主管機關所訂之實施程序，尚須保證對升等申請人專業學術能
    力及成就作成客觀可信，公平正確之評量，始符合憲法第二十三條之比例原則。
    教師升等資格評審程序既為維持學術研究與教學之品質所設，其決定之作成應基
    於客觀專業知識與學術成就之考量，此亦為憲法保障學術自由真諦之所在」，而
    被告所訂「教育部辦理專科以上教師著作審查委員遴選原則」亦開宗明義強調「
    審查委員之遴選，應配合送審人之學術專長」，亦同斯旨。據此，教授升等著作
    審查委員之遴選資格實為明確，即須對送審人著作所涉研究領域具有專門學識經
    驗，且有相當著作論述者，方可認於該專業領域具有充分專業能力，得為實質審
    查者而言。又被告於準備程序中表示，在決定送審人之學術專長領域時，係以代
    表著作之專長領域佔百分之六十、參考著作等專長領域佔百分之四十綜合考量。
    現原告之代表及送審著作為「統計教育之研究」，係針對「統計教育」此一學科
    提出原告之研究成果，足見原告專長領域屬統計教育，而綜觀國內學者對此領域
    之論著著墨者不多，則國內學者專精「統計教育」學科者，顯較一般統計學專科
    為少，故對於「統計教育」學能否為適當審查，顯有探究餘地。又原告係於八十
    九年將著作送審，依專科以上學校教師資格審定辦法第四條第一項第一款之規定
    ，應將原告自八十五年至八十九年所發表之著作列為參考著作，原告於此期間共
    發表十四篇論文，其中十二篇為有關統計教育之著作，是原告參考著作之專長領
    域亦屬統計教育。現被告遴選審查委員審查原告送審著作，結果為不合格，而對
    於所遴選審查委員是否有送審著作所涉領域之專門學識經驗，被告尚未證明，或
    辯稱原告之專長領域是統計學，或辯稱統計教育與統計學屬相同之學門，惟始終
    無法證明其處分之合法性，則被告嗣後程序縱依法定程序，尚不能認其瑕疵已治
    癒，自難認其主張為真。
５、被告復稱：「專科以上學校教師資格審定辦法」第七條第四項規定有關「評審過
    程」應予保密，而原告著作係分科簽審顧問將人選簽擬於「教師資格審查簽呈表
    」，經奉核准後再依表列順序辦理外審，簽呈表載明推薦審查委員，屬行政作業
    文件，且為一般公務機密，應適用行政程序法拒絕當事人閱覽規定云云。惟查：
    行政程序法第四十六條固規定當事人具備「法律上利益」、「必要性」等要件，
    且無同條第二項不得閱覽之情形外，得向「行政機關」申請閱覽抄寫有關資料或
    卷宗。惟本件訴訟現已繫屬於本院，並非向被告申請閱覽卷宗，被告引據前揭規
    定拒絕原告閱卷申請，顯有違前揭法規之規定。況且，按行政訴訟法第九十六條
    規定：「當事人得向行政法院書記官請求閱覽、抄錄影印或攝影卷內文書，或預
    納費用請求付與繕本、影本或節本」，且其規定並無任何例外，而閱卷係為瞭解
    訴訟對造所提出主張事實與援用證據、資料，為實行訴訟攻擊防禦所需，屬於人
    民依憲法第十六條享有之訴訟基本權所衍生之權利，法院於訴訟程序之進行，對
    於此項權利之實踐，自不得恣意漠視，否則即不足以維護程序正義。現被告援引
    專科以上學校教師資格審定辦法第七條第四項規定，禁止原告代理人閱覽該部分
    卷宗，查該辦法第七條第四項雖規定：「評審過程及學者、專家之評審意見應予
    保密，以維持評審之公正性」，然該規定係針對教師資格審定過程而設，並非限
    制審定過程結束後進行訴訟時，關係人均不得調閱該卷宗以主張權利，況且該審
    定辦法之授權法源即教育人員任用條例、教師法相關規定，亦未授權該辦法限制
    相關當事人於訴訟程序中之閱覽權利，則被告要求據上開審定辦法限制當事人之
    閱卷權利，已違反中央法規標準法第五條、第六條法律保留原則之規定，並侵害
    當事人所受憲法第十六條保障之訴訟實施權，其不當至明。
６、本件之爭點在於被告所遴選審查委員，是否具備相關學術領域之專業背景，得就
    升等申請者其專業學術能力及成就作成客觀可信、公平正確之評量，而現今國內
    對「統計教育」此領域之論著著墨者不多，則國內學者專精「統計教育」學科者
    ，顯較一般統計學專科為少，故對於被告所遴選審查委員是否具備「統計教育」
    專長，能否為適當審查，顯有探究餘地。故為保護權利，原告實有對審查委員之
    資格提出資料說明之必要，而此非就相關資料加以閱覽，實不足瞭解。現被告僅
    謂：被告顧問簽擬之五位評審委員均為專長統計學相關領域（非統計教育）之資
    深教育學者專家，具備深厚之專業素養，且洩漏審查委員身份，恐造成審查者困
    擾，降低協助被告意願，並亦招致送審者表達抗議與興訟為由，主張原告不得閱
    覽，實屬無理。
７、綜上所陳，本件原處分及訴願決定均難辭違法之處，請判決如原告訴之聲明。
二、被告陳述：
１、本件原告依據「教育人員任用條例」第十八條第二款：「曾任副教授三年以上，
    成績優良，並有重要專門著作者」之規定，送審升等教授資格。
２、被告辦理原告之教師資格審查，皆依照規定程序辦理，並完全尊重學術專業決定
    ：
(1)、依據被告所訂「專科以上學校教師資格審定辦法」第七條第一項第二、三款之規
    定，教師之專門著作應先由送審學校辦理外審，經各級教師評審委員會評審通過
    者，再將相關資料（含教師資格審查履歷表、代表作、參考作、合著證明等）報
    部複審。同辦法第七條第一項第四款第一目規定，依本條例．．．第十八條各款
    送審者，應先將其專門著作送請學者、專家二至三人評審後，由被告學術審議委
    員會審定。同條第三項規定教師資格複審程序及著作評審項目、標準，由被告定
    之。另按被告訂定之「教育部辦理專科以上學校教師資格審定複審作業程序要點
    」三之（二）有關教師資格著作審查複審程序如下：
、著作審定判定標準：以七十分為及格標準，未達七十分為不及格。
、著作依所屬學術領域歸類後，由被告聘請分科簽審顧問推薦審查人選後，依循行
    政程序簽請核定。
、審查結果二人給予及格則為通過；二人給予不及格則為不通過；一人給予及格，
    另一人給予不及格，則送請第三人審查；惟若不及格分數低於五十分者，雖有二
    人予以及格，仍須將該案送請相關類科之常務委員審查決定是否通過。
、著作審定案件依程序處理結案者，先行函覆學校審定結果，事後將審定名單彙整
    提報學審會常會追認。
、若送審教師資格之著作案件經審查後認定有疑義者，須提請常會審議決定。
(2)、本件原告之著作審查過程如下：
、學校完成初審作業，於八十九年五月九日以八九空大人字第○八九一八○○二六
    三號函報被告，被告於五月十一日以總收文00000000號簽收原告之送審
    案。
、由分科簽審顧問就送審著作之學術領域及其內容，並參照「教育部辦理專科以上
    學校教師著作審查委員遴選原則」推薦審查人選，簽擬名單簽奉核准。
、被告依簽呈表名單將原告著作送外審，所送二位審查委員評審均評定不及格，並
    給予具體不通過之意見。
、有關原告之著作審查結果，被告於八十九年九月二日以台（八九）審字第八九○
    一一○二○四號函通知國立空中大學在案，並提請學審會第二十三屆常務委員會
    議第十三次會議審議確認。
(3)、本件審查結果，原告以「統計教育之研究」一作暨其他參考著作送審升等教授。
    被告依照複審作業程序，請該領域之顧問推薦學者專家，依簽擬之優先順序送請
    二位專家評審。按「教育部辦理專科以上學校教師資格審定複審作業程序要點」
    ，著作審查及格標準為七十分，二人給予不及格則為不通過。因國立空中大學尚
    未實施教學服務成績考核辦法，故無百分之三十教學服務成績計列在內，原告之
    送審成績分別評定為六十四分及六十八分，乃依上述要點之規定裁定其二項成績
    均未達及格標準，不予通過升等教授；並提報學術審議委員會第二十三屆第十三
    次會議追認。
３、依據「專科以上學校教師資格送審作業須知」參、三、（五）之規定，教師自取
    得前一等級教師資格至下次申請升等期間，所有個人在專業或學術上之成果得一
    併自行表列作為送審之參考資料，並擇要將資料一併附送作為審查之參考。原告
    之代表作為「統計教育之研究」，其教師資格審查履歷表列載所屬學術領域為教
    育，惟觀其參考作範圍涵蓋機率、數理統計、統計哲學等。有關辦理專科以上學
    校教師送審著作升等案件，被告延聘文、法、商、理、工、醫、農、教育、藝術
    等九大領域三十八類學門之專業顧問共計八十五人。依據「教育部辦理專科以上
    學校教師資格審定複審作業程序要點」第三條第二項第二款之規定，由分科簽審
    顧問就送審著作之學術領域及其內容推薦審查人選。簽審顧問就原告之學歷（U-
    niversity of Georgia統計系博士、國立清華大學應用數學所碩士、國立成功大
    學統計系學士）、任教科目（經濟學、管理經濟學）、代表作及參考作之內容審
    慎推斷，認為送請專長統計之學者專家為宜。對於各類科顧問擬定之推薦名單，
    被告務須持守信賴專業性之立場，充分予以尊重。
４、原告自述其為國內鑽研統計教育之少數學者，但多次提出升等未獲通過，歸責於
    被告將其升等論文送請非專業人士評斷，而遭否定。依據審查項目，審查委員須
    就送審人之研究主題、研究方法及能力、學術及實務貢獻、五年內或前一等級至
    本次申請等級時個人學術與專業之整體成就作專業判斷，且各送審等級教師之配
    分比重亦不同。原告之代表作，業經專家審查，甲委員認為其文僅為一般性敘述
    且大部分出自主觀，而無新意，立論根據薄弱，研究方法有待加強；乙委員則認
    為其文缺乏客觀研究方法佐證其論點之正確性，文字用詞過度抽象，未鉅細靡遺
    分述各篇內容之缺點。二位委員觀點相近，一致判斷該文未達升等教授之標準，
    故不予推薦。教授為教師等級之最高一級，無論從事教學與研究均須具備獨立性
    的思維，寬廣的視野及獨到創新的見解，因此副教授升等教授之要求標準較之其
    他等級升等更為嚴格。誠如學校初審之綜合評審意見亦指出原告之著作取材尚豐
    富，但組織不夠嚴謹，創新之見解較難見到。又，各提出申請升等之教師須通過
    學校初審門檻，始符合送被告複審資格，各校初審作業係依其聘任及升等相關辦
    法訂定，被告為主管全國教育最高行政機關，對於教師資格審查，須確實為學術
    品質把關。原告質疑複審之公正性，無法接受其著作審查未獲通過之事實，並與
    學校初審評論相互對照，顯對此未有明確認知。
５、被告遵照司法院釋字第四六二號解釋文及其理由書之意旨，務維持著作審查制度
    之客觀與公平，對於原告之著作審查程序及審查人之判斷、評量均無違誤或不當
    ，專業審查之可信度與正確性亦無理由可為動搖，即應尊重審查委員之專業學術
    判斷。原告自陳依該號解釋文之意旨，被告應給予書面或口頭辯明之機會。考究
    該號解釋文之意旨係為規範各大學校、院、系（所）及專科學校教師評審委員會
    應本專業評量之原則，評審過程中必要時應予申請人以書面或口頭辯明之機會，
    不應對申請人之專業學術能力以多數決作成決定。原告卻將學校教師評審委員會
    所賦予之權責與報送被告複審作業程序相提並論，顯不合宜。
６、以往教師送審，如一人評定及格，另一人評定不及格，送第三人審查，如評定不
    及格，則視同不通過，惟被告考量送審教師之權益，對於審定結果不服，但因其
    中一位評審成績達到通過標準，給予申請複審之機會，故訂定處理原則，於八十
    六年八月二十五日以台（八六）審字第八六○九九七二四號函周知各公私立大學
    校院。原告之升等案既經二位專家評審確定未達通過標準，自不符合申請複審之
    規定，而非被告蓄意未予辯明之機會。被告依據實質外審之評分與意見，審定原
    告不通過，並以台（八九）審字第八九○一一○二○四號函通知國立空中大學在
    案。原告所列各節，有違事實，並無足取。
７、依據行政程序法第四十六條有關當事人或利害關係人得向行政機關申請閱覽、抄
    寫、複印或攝影有關資料或卷宗之規定，因專科以上學校教師資格之審定關係學
    術評審之公平性與公正性，屬一般公務機密，且涉及審查者之隱私與權益，如無
    限制地任當事人等於評審過程中或評審程序完竣後閱覽卷宗，則不免有行政正常
    運作受擾之虞。是以，依據同條文第二項第二款之規定，並衡酌當事人等之卷宗
    閱覽權與公共利益之間，被告主張有保密之必要。依學術審查規則，審查委員須
    就送審人之研究主題、研究方法及能力、學術及實務貢獻、五年內或前一等級至
    本次申請等級時個人學術與專業之整體成就作綜合評斷。原告之代表作為「統計
    教育之研究」，其參考作領域範圍涵蓋機率、數理統計、統計哲學等，被告顧問
    簽擬之五位評審委員均為專長統計學相關領域之資深教育學者專家，具備深厚之
    專業素養，其專長學術背景資料屬密件資料，謹提供本院閱覽辦案之參據，不得
    供當事人閱覽。
８、依據法務部九十年五月十七日法九十律字第○一三一一九號函對於行政程序法第
    四十六條函釋有關申請閱覽之規定，當事人或利害關係人得向行政機關提出申請
    之期間，係指行政程序進行中及行改程序終結後法定救濟期間經過前而言。又同
    條文第二項所列各款行政機關得拒絕當事人申請之情形，其第一款所稱「行政決
    定前之擬稿或其他準備作業之文件」包括函稿、簽呈或會辦意見等內部作業文件
    。原告之送審著作由被告遴聘之分科簽審顧問參照「教育部辦理專科以上學校教
    師著作審查委員遴選原則」將審查人選簽擬於「教師資格審查簽呈表」，經奉核
    准後，再依表列優先順序辦理外審。簽呈表載明推薦之審查委員，屬行政作業文
    件，適用上開條款規定，被告得予拒絕當事人申請閱覽之請求。
９、「專科以上學校教師資格審定辦法」第七條第四項規定有關「評審過程」應予保
    密，係指教師著作自送達被告之日起至完成審查之所有相關行政作業資料，均不
    得對外公開，非原告所指調閱卷宗僅限制於教師資格審定之過程中。類此教師升
    等案件，不論於審查期間或終結後，如提供當事人等閱覽相關案卷，使其知悉評
    審委員名單，造成審查者之困擾，降低其協助被告審查之意願，勢必影響教師資
    格審查業務之推動。尤有甚者，送審者與審查者之間怨懟叢生，後者表達抗議或
    興訟，被告至難處理。按國內外學術審查原則與慣例，均對審查採匿名方式進行
    以確保行政程序依法正常運作。
１０、綜上所陳，本件被告之原處分及行政院之訴願決定依法並無違誤，請判決如被告
    答辯之聲明。
    理  由
一、按教師資格之審定，學校各級教師評審委員會應就申請者之教學、研究、推廣服
    務等成果辦理評審。其中專門著作（包括學位論文）應送請校（系）外學者、專
    家評審。經各級教師評審委員會評審通過者，由學校將相關資料，報送教育部複
    審。教育部複審時，依教育人員任用條例第十六條第二款、第三款、第十六條之
    一第二款至第四款、第十七條各款及第十八條各款送審者，應先將其專門著作送
    請學者、專家二人至三人評審後，由教育部學術審議委員會審定。教師資格複審
    程序及著作評審項目、標準，由教育部訂之，為專科以上學校教師資格審定辦法
    第七條第一項第二款、第三款、第四款第(一)目及第三項所規定。又教育部依專科
    以上學校教師資格審定辦法訂定之教育部辦理專科以上學校教師資格審定複審作
    業程序要點三之(二)(1)(2)(3)(4)規定，著作審定判定標準：以七十分為及格標準，未
    達七十分為不及格。著作依所屬學術領域歸類後，由該部聘請分科簽審顧問推薦
    審查人選後，依循行政程序簽請核定。審查結果二人給予及格則為通過；二人給
    予不及格則為不通過；一人給予及格，另一人給予不及格，則送請第三人審查；
    惟若不及格分數低於五十分者，雖有二人給予及格，仍須將該案送請相關類料之
    常務委員審查決定是否通過。著作審定案件依程序處理結案者，先行函覆學校審
    定結果，事後將審定名單彙整提報學審會常會追認。
二、查原告以「統計教育之研究」著作送審升等教授，被告依規定請該領域之顧問推
    薦學者專家，依簽擬之優先順序送請二位專家評審，經分別評定為六十四分及六
    十八分，皆未達七十分之及格標準，教育部學術審議委員會乃審定原告未通過教
    授資格，並提經該會第二十三屆常務委員會第十三次會議同意追認通過，有各該
    審查意見表及會議紀錄影本附卷可稽，揆諸首揭規定，其審查程序難謂有何違誤
    。又被告為辦理學校教師送審著作升等案件，延聘文、法、商、理、工、醫、農
    、教育、藝術等九大領域專業顧問共計四十人，依教育部辦理專科以上學校教師
    資格審定複審作業程序要點三之(二)規定，由分科簽審顧問就送審著作之學術領域
    及其內容推薦審查人選，並依教育部辦理專科以上學校教師著作審查委員遴選原
    則規定，聘請專家學者擔任審查委員，本件原告送審之著作「統計教育之研究」
    ，並非稀少或特殊性之專著，國內不乏熟悉此領域之學者專家，被告所聘二位審
    查委員均為學有專精之資深教授，足以審查原告升等教授資格案件。復依專科以
    上學校教師送審作業須知之規定，申請人自前一等級教師資格起至下次申請升等
    期間，所有個人在專業或學術上的成果可擇要將資料併同代表著作附送作為審查
    之參考，本件二位審查委員已對原告所送所有資料詳細審查，至其未提供之資料
    ，審查委員自無從審查，業經被告八十九年十二月四日台（八九）審字第八九一
    五四六六○號函附訴願補充答辯書辯明在卷，所訴審查委員未具審查資格，亦未
    符專業審查要求，審查程序違法云云，核不足採。本件審查程序既依法定程序由
    該領域之學者專家評審原告之著作，教育部學術審議委員會依據學者專家專業判
    斷之審查結果，審定原告未通過教授資格，符合首揭規定及司法院釋字第四六二
    號解釋意旨，並無不當，應予以維持。
三、原告於本件行政訴訟中猶執前詞爭議，訴稱，於本件行政訴訟中，被告依專科以
    上學校教師資格審定辦法第七條第四項等規定，主張就評審過程及學者、專家之
    評審意見應予保密，以維持評審之公正性，既違反中央法規標準法第五條、第六
    條規定之法律保留原則，且侵害原告之受憲法第十六條規定保障之訴訟實施權。
    又被告所遴選審查委員，並不具備「統計教育」相關學術領域之專業背景，尚難
    就升等申請之原告之專業學術能力及成就作成客觀可信、公平正確之評量云云。
    惟查：
１、依據行政程序法第四十六條有關當事人或利害關係人得向行政機關申請閱覽、抄
    寫、複印或攝影有關資料或卷宗之規定，因專科以上學校教師資格之審定關係學
    術評審之公平性與公正性，屬一般公務機密，且涉及審查者之隱私與權益，如無
    限制地任當事人等於評審過程中或評審程序完竣後閱覽卷宗，則不免有行政正常
    運作受擾之虞。是以，依據同條文第二項第二款之規定，並衡酌當事人等之卷宗
    閱覽權與公共利益之間，自有保密之必要。
２、依據法務部九十年五月十七日法九十律字第○一三一一九號函對於行政程序法第
    四十六條函釋有關申請閱覽之規定，當事人或利害關係人得向行政機關提出申請
    之期間，係指行政程序進行中及行改程序終結後法定救濟期間經過前而言。又同
    條文第二項所列各款行政機關得拒絕當事人申請之情形，其第一款所稱「行政決
    定前之擬稿或其他準備作業之文件」包括函稿、簽呈或會辦意見等內部作業文件
    。原告之送審著作由被告遴聘之分科簽審顧問參照「教育部辦理專科以上學校教
    師著作審查委員遴選原則」將審查人選簽擬於「教師資格審查簽呈表」，經奉核
    准後，再依表列優先順序辦理外審。簽呈表載明推薦之審查委員，屬行政作業文
    件，適用上開條款規定，自得拒絕原告閱覽之申請。
３、按教育人員任用條例第十四條第四項規定：「大學、獨立學院及專科學校教師之
    聘任、升等均應辦理資格審查；其審查辦法由教育部定之。」教師法第十條規定
    ：「專科以上學校教師資格審定辦法由教育部定之。」而專科以上學校教師資格
    審定辦法第一條規定：「本辦法係依教育人員任用條例第十四條第四項及教師法
    第十條規定訂定之。」故專科以上學校教師資格審定辦法第七條第四項有關「評
    審過程」應予保密之規定，係依中央法規標準法第七條之規定，基於法律授權訂
    定之命令，自不違反中央法規標準法第五條、第六條規定之法律保留原則。又專
    科以上學校教師資格審定辦法第七條第四項規定有關「評審過程」應予保密，係
    指教師著作自送達被告之日起至完成審查之所有相關行政作業資料，均不得對外
    公開，非原告所指調閱卷宗僅限制於教師資格審定之過程中。類此教師升等案件
    ，不論於審查期間或終結後，如提供當事人等閱覽相關案卷，使其知悉評審委員
    名單，造成審查者之困擾，降低其協助被告審查之意願，勢必影響教師資格審查
    業務之推動。尤有甚者，送審者與審查者之間怨懟叢生，後者表達抗議或興訟，
    被告至難處理。按國內外學術審查原則與慣例，均對審查採匿名方式進行以確保
    行政程序依法正常運作。是本院於本件行政訴訟中，為維護學術評審之公平性與
    公正性，限制原告於評審程序完竣後閱覽卷宗，與憲法第十六條保障訴訟實施權
    之規定尚無牴觸。
４、依據「專科以上學校教師資格送審作業須知」參、三、（五）之規定，教師自取
    得前一等級教師資格至下次申請升等期間，所有個人在專業或學術上之成果得一
    併自行表列作為送審之參考資料，並擇要將資料一併附送作為審查之參考。另依
    學術審查規則，審查委員須就送審人之研究主題、研究方法及能力、學術及實務
    貢獻、五年內或前一等級至本次申請等級時個人學術與專業之整體成就作綜合評
    斷。原告之代表作為「統計教育之研究」，其教師資格審查履歷表列載所屬學術
    領域為教育，惟觀其參考作範圍涵蓋機率、數理統計、統計哲學等。有關辦理專
    科以上學校教師送審著作升等案件，被告延聘文、法、商、理、工、醫、農、教
    育、藝術等九大領域三十八類學門之專業顧問共計八十五人。依據「教育部辦理
    專科以上學校教師資格審定複審作業程序要點」第三條第二項第二款之規定，由
    分科簽審顧問就送審著作之學術領域及其內容推薦審查人選。本件簽審顧問就原
    告之學歷（University of Georgia 統計系博士、國立清華大學應用數學所碩士
    、國立成功大學統計系學士）、任教科目（經濟學、管理經濟學）、代表作及參
    考作之內容審慎推斷，認為送請專長統計之學者專家為宜。而被告持守信賴專業
    性之立場，充分尊重各類科顧問擬定之推薦名單，並無違誤。
５、原告之代表作，業經二位學者專家審查，其中甲審查委員（美國某大學統計博士
    ，我國某大學教授兼院長）認為：「統計教育範圍非常廣泛，針對特定重要課題
    深入分析，以期有新發現，本文（原告之代表作）主要在作一般性敘述，並無新
    觀點，立論根據薄弱，大部分為主觀性敘述，研究方法必須加強。」其中乙審查
    委員（美國某大學教育心理計量博士，我國某統計研究所研究員，兼任教授，曾
    獲行政院國家科學委員會研究獎勵費）則認為：「（原告之代表作）分述五篇文
    稿的缺點如下：『統計概念的啟蒙和發展』以論述法描述六個程序思維發展程序
    ；缺乏具體研究方法驗證六個程序的正確性。『統計概念的啟蒙︱統計圖』抽象
    性論述，無法認同文稿具有實用性貢獻；五個階段性pattern 未經科學化資料驗
    證；突兀地插入另一話題（隨機變數），文字結構雜亂。『統計知識在管理教育
    中的意義』反映閱讀 Deming 一書的心得報告，作者雖然對兩種量化分析功能及
    侷限性有深刻了解，但所提要點非屬創見性，因一般數理／應用統計教科書皆會
    說明統計模式假設的侷限性。『統計對象的抽象原則』仍屬 summary report 心
    得之論述形成。『統計對象的抽象』（例１）至（例７）見（ p.5 至 p.13）之
    各個觀點，在統計教科書皆已呈現，只是加入一些知識論之名詞和觀點；文字用
    詞過度抽象，愈解釋愈模糊；文稿屬論述性，偏屬教學心得報告。」二位審查委
    員觀點相近，一致判斷該文未達升等教授之標準，故不予推薦。教授為教師等級
    之最高一級，無論從事教學與研究均須具備獨立性的思維，寬廣的視野及獨到創
    新的見解，因此副教授升等教授之要求標準較之其他等級升等更為嚴格。誠如學
    校初審之綜合評審意見亦指出原告之著作取材尚豐富，但組織不夠嚴謹，創新之
    見解較難見到。又，各提出申請升等之教師須通過學校初審門檻，始符合送被告
    複審資格，各校初審作業係依其聘任及升等相關辦法訂定，被告為主管全國教育
    最高行政機關，對於教師資格審查，須確實為學術品質把關。原告質疑複審之公
    正性，無法接受其著作審查未獲通過之事實，並與學校初審評論相互對照，顯對
    此未有明確認知。
６、本件審查結果，原告以「統計教育之研究」一作暨其他參考著作送審升等教授。
    被告依照複審作業程序，請該領域之顧問推薦學者專家，依簽擬之優先順序送請
    二位專家評審。按「教育部辦理專科以上學校教師資格審定複審作業程序要點」
    ，著作審查及格標準為七十分，二人給予不及格則為不通過。因國立空中大學尚
    未實施教學服務成績考核辦法，故無百分之三十教學服務成績計列在內，原告之
    送審成績分別評定為六十四分及六十八分，乃依上述要點之規定裁定其二項成績
    均未達及格標準，不予通過升等教授；並提報學術審議委員會第二十三屆第十三
    次會議追認，其審查程序難謂有何違誤。
四、綜上所述，原告之陳詞均不可採，則被告函請國立空中大學轉知原告經審查未通
    過教授資格之處分，揆諸首揭規定，並無違誤，訴願決定予以維持，亦無不合。
    原告徒執前詞，訴請撤銷訴願決定及原處分，並無理由，應予駁回。
五、本件事證已臻明確，兩造其餘攻擊防禦方法與本件判決結果不生影響，故不逐一
    論述，併此敘明。
據上論結，本件原告之訴為無理由，爰依行政訴訟法第九十八條第三項前段判決如主
文。
中    華    民    國      九十一      年      十      月      二十三    日
                              臺 北 高 等 行 政 法 院 第 二 庭
                                    審 判 長 法    官 徐瑞晃
                                             法    官 李得灶
                                             法    官 吳慧娟
右為正本係照原本作成。
如不服本判決，應於送達後二十日內，向本院提出上訴狀並表明上訴理由，如於本判
決宣示後送達前提起上訴者，應於判決送達後二十日內補提上訴理由書（須按他造人
數附繕本）。
中    華    民    國      九十一      年      十      月      二十三    日
                                             書 記 官 劉道文
